臺灣高等法院刑事判決　　　　　　　　96年度上易字第1893號
上 訴 人 臺灣士林地方法院檢察署檢察官
被　　告 甲○○
上列上訴人因被告妨害名譽案件，不服臺灣士林地方法院96年度
易字第131號，中華民國96年5月31日第一審判決（起訴案號：臺
灣士林地方法院檢察署95年度偵字第14035號），提起上訴，本
院判決如下：
    主  文
原判決關於公然侮辱部分撤銷。
甲○○公然侮辱人，處罰金新臺幣貳仟元，減為新臺幣壹仟元。
如易服勞役，以新台幣壹仟元折算壹日。
其餘上訴駁回。
    事  實
一、被告甲○○係臺北縣淡水鎮○○路海明威社區住戶，因不滿
    該社區第11屆管理委員會（下稱管委會）副主任委員乙○○
    未能即時處理該社區前總幹事陳煒鑑盜用公款之事，於民國
    94年12月9日上午11時許，在該社區會議室不特定多數人開
    會之場所，於管委會委員協調中，基於公然侮辱之犯意，以
    臺語肯定的語氣朝告訴人說「我也可以說妳討客兄」等語，
    侮辱乙○○，足生損害於乙○○之名譽。
二、案經乙○○訴由台灣士林地方法院檢察署檢察官偵查起訴。
    理  由
一、程序方面：按被告以外之人於審判外之言詞或書面陳述，除
    法律有規定者外，不得作為證據，刑事訴訟法第159條固定
    有明文；惟被告以外之人於偵查中向檢察官所為之陳述，除
    顯有不可信之情況者外，得為證據；又被告以外之人於審判
    外之陳述，雖不符刑事訴訟法第159條之1至之4之規定，惟
    經當事人於審判程序同意作為證據，法院審酌該言詞陳述或
    書面陳述作成時之情況，認為適當者，亦得為證據，即當事
    人、代理人或辯護人於法院調查證據時，知有第159條第1項
    不得為證據之情形，而未於言詞辯論終結前聲明異議者，視
    為有前項之同意，同法第159條之1第2項、第159條之5第1項
    、第2項亦分別定明定。查本件證人乙○○、丙○○、陳淑
    玲、何景修、游乃武、李榮順於偵查中所為之證述，均係以
    證人身分經具結而為陳述，並無顯有不可信之情況，自得採
    為證據；餘證據依同法第159條之5第2項規定，檢察官、被
    告於法院調查證據時，知有第159條第1項不得為證據之情形
    ，而未於言詞辯論終結前聲明異議，視為有前項之同意，且
    本院審酌上開傳聞證據，並無證明力明顯過低或違法取證之
    情形，認有證據能力，合先敘明。
二、實體方面：
（一）、有罪部分：
   1、訊據被告甲○○坦認其於民國94年12月9日上午11時許，
      在海明威社區管委會召開協調會議時，曾口出：「對吧！
      那我也可以說她討客兄是不是？」等語，惟辯稱是另名在
      場住戶陳淑玲先罵被告討客兄，她才講出這句話云云，惟
      查前揭事實，除為被告所自陳外，亦有海明威社區管委會
      協調會議之錄音內容及證人乙○○、陳淑玲、何景修、游
      乃武、李榮順於偵查中證述在卷，且原審就現場錄音帶所
      示系爭字句前後文逐字翻譯（詳見卷附勘驗筆錄），被告
      係與某不知名男子就管委會未盡對總幹事陳煒鑑監督之責
      、告訴人製作緊急查帳報告第4點、被告張貼前揭書函等
      情談論時，在該社區會議室不特定多數人開會之場合，語
      出「對吧! 那我也可以說她討客兄是不是？」，並引起在
      場人士一陣笑聲，可知告訴人當時感情名譽已足因被告之
      輕蔑言詞而受侵害，在場之人均可共見共聞，因該語詞造
      成告訴人名譽之貶抑，縱如被告所辯，係因在場之陳淑玲
      先為謾罵而起，然此類侮辱言語，若於公眾場所所為，已
      貶損他人之社會評價，致輕蔑他人、使人難堪，即無任由
      比喻援引之理，綜上，被告之辯解尚非可採，事證明確，
      其犯行洵堪認定。
   2、核被告所為，係犯刑法第309條第1項之公然侮辱罪。按依
      95年6月14日修正公佈之刑法施行法第1條之1第1、2項規
      定，刑法罰金貨幣單位改為新台幣，其中刑法第309條罰
      金併提高30倍，合予敘明。又按刑法於95年7月1日修正生
      效，其中第42條第3項關於易服勞役部分，修正為以新台
      幣1千元、2千元、3千元折算1日，較諸修正前係以銀元3
      百元、6百、9百元即新台幣9百、1千8百、2千7百元折算1
      日，為有利被告，依修正後刑法第2條第1項但書規定，自
      應適用修正後新法。
   3、原審以被告口出「那我也可以說她討客兄」等語，不過係
      激烈爭論中比喻援引之語，意指告訴人可任意誣指伊為總
      幹事陳煒鑑得以侵占公款之元兇，伊當然可不負責任認定
      告訴人「討客兄」，固非無見，惟未顧及被告係向亦有男
      士在場之公眾陳述，且恐引起在場之人誤信而貶抑告訴人
      名譽，即有未洽，檢察官就此部分上訴，指摘原判決不當
      ，非無理由，自應由本院予以撤銷改判。爰審酌被告因一
      時意氣，恃逞口舌之快，然係本乎關切社區公益，未及慎
      慮，犯行之動機、目的與手段之相當性，對告訴人之聲譽
      所生損害程度，犯後之態度等一切情狀，酌情量處如主文
      第2項所示之刑，且查被告犯罪於96年4月24日以前，合於
      中華民國96年罪犯減刑條例之第2條第1項第3款、第7條之
      減刑條件，因減輕其刑2分之1，並依修正後第42條第3項
      諭知易服勞役之折算標準。
(二)、無罪部分：
   1、公訴意旨略以：被告甲○○係臺北縣淡水鎮○○路海明威
      社區住戶，因不滿告訴人即該社區第11屆管理委員會副主
      任委員乙○○未能即時處理該社區前總幹事陳煒鑑盜用公
      款之事，於民國94年12月3日，在海明威社區之佈告欄及
      電梯間張貼黑函，其標題為：「先是包庇縱容陳總幹事」
      、「后又對住戶裁贓抹黑」，內容則略以：陳總幹事以「
     青菜外交」即「有住戶目睹陳總幹事與部分委員進行青菜
      外交（拿人手短，總幹事家務農），也有住戶聽到乙○○
      向陳總幹事催款，據說陳把管理費拿去放高利貸」、「前
      曾看到乙○○小姐陪著笑臉輕言細語的對陳總幹事說，拖
      太久了啦」等不正描述，影射告訴人有曖昧情事之文句，
      因認甲○○涉有刑法第310條第2項加重毀謗罪嫌。
   2、按犯罪事實應依證據認定之，無證據不得認定其犯罪事實
      ；又不能證明被告犯罪者，即應諭知無罪之判決，刑事訴
      訟法第154條第2項、第301條第1項分別定有明文。次按犯
      罪事實之認定，應憑證據，如未能發現相當證據，或證據
      不足以證明，自不能以推測或擬制之方法，為裁判基礎，
      此有最高法院40年臺上字第86號判例可參；至於認定犯罪
      事實所憑之證據，雖不以直接證據為限，間接證據亦包括
      在內，然而無論直接或間接證據，其為訴訟上之證明，須
      達於通常一般人均不致有所懷疑，而得確信其為真實之程
      度，始得據為有罪之認定，最高法院亦著有76年臺上字第
      4986號判例可資參照。又告訴人之告訴，係以使被告受刑
      事追訴為目的，是其陳述是否與事實相符，仍應調查其他
      證據以資審認，故在告訴人指訴被告涉嫌犯罪之場合，縱
      令所述情由依其所結合之旁證尚非絕無可能，若在一般生
      活經驗上仍可另為其它有利被告之合理推斷，即不得遽以
      片面之觀點認告訴人之陳述或其所本旁證已適於為有罪判
      斷之依據。
   3、本件公訴人認被告甲○○涉犯刑法第310條第2項之誹謗罪
      嫌，無非以被告張貼之信函所提及之「先是包庇縱容（對
      陳總幹事）」、「栽贓抹黑（對住戶）」、「別再文過飾
      非了─乙○○小姐」、「有住戶目睹陳總幹事與部分委員
      進行青菜外交（拿人手短）」、「乙○○小姐向陳總幹事
      催款，據說陳把管理費拿去放高利貸」、「輕聲細語的對
      總幹事說，拖太久了啦」等語為據，惟查，前揭社區管委
      會總幹事陳煒鑑自94年8月間某日起至94年10月間某日止
      ，連續侵占該社區管理費共計新臺幣（下同）337,345元
      ，經被告訴由臺北縣政府警察局淡水分局報告臺灣士林地
      方法院檢察署檢察官偵查起訴，並經臺灣士林地方法院判
      處有期徒刑8月，緩刑2年，有臺灣士林地方法院96年度易
      字第73號刑事判決、臺灣士林地方法院檢察署檢察官95年
      度偵字第10716號起訴書各1份在卷可憑。而被告自94年4
      月間，受證人丙○○委託協助查核該社區帳目，於94年8
      月間即發現陳煒鑑帳目不清，旋告知丙○○，經丙○○轉
      知該管委會主任委員及告訴人等人，但該社區管委會至同
      年11月25始公告緊急查帳報告，由告訴人主筆，其中第4
      點並記載：「查本次挪用管理費發生之主因為原財委未能
      自行審理大樓管理費帳目而交予住戶甲○○小姐代為看帳
      ，由於吳小姐只注意前屆已結案之前帳而不重視現帳之核
      對，並拖延過久，致使前總幹事有機可乘，又未能管控管
      理費空白收據，致發生本次挪用之情事」等語，證人丙○○認該記載與事實不符，經力爭未果，遂出具聲明稿表示
      被告始為查獲本件總幹事弊案之最大功臣等節，業據證人
      丙○○證述在卷（見原審96年5月8日審判筆錄及本院96年
      9月19日審理筆錄），復有該社區94年11月25日管理費緊
      急查帳報告影本、丙○○聲明稿影本各1份在卷足參。核
      諸上情，被告業於94年8月間即發覺總幹事陳煒鑑有帳目
      不清之瑕疵，並已告知管委會之財務委員，然該管委會竟
      未能提高警覺，致令總幹事陳煒鑑有機可趁，侵占公款，
      事後又於查帳報告中指摘被告不是，被告氣憤之情，可以
      想見。職是，被告辯稱其所載「先是包庇縱容（對陳總幹
      事）」係指整個管委會未善盡監督之責，且「后又栽贓抹
      黑（對住戶）」係指對被告本人栽贓抹黑之澄清，又被告
      就告訴人未尊重丙○○之意見而逕依管委會決議主筆查帳
      報告，將管委會疏於監督總幹事之責全數諉於被告，因而
      指摘告訴人為管委會「文過飾非」，縱有過當，亦非全然
      無據，且被告主觀上認定其所指摘者足為事實，並與社區
      公共利益相關，殆可無疑。至於被告所張貼之信函內頁，
      固有起訴書所載「青菜外交」、「乙○○向陳總幹事催款
      ，據說陳把管理費拿去放高利貸」、「前曾看到乙○○小
      姐陪著笑臉輕言細語的對陳總幹事說，拖太久了啦」等語
      ，然細繹其上下文義，可清楚辨識所謂「青菜外交」這段
      文句，描述對象為陳總幹事即陳煒鑑，與告訴人非有必然
      關係，而「10/5前曾看到乙○○小姐陪著笑臉（主委也在
      一旁）輕言細語的對陳總幹事說，拖太久了啦」之語，雖
      指告訴人對陳煒鑑「陪笑臉輕言細語」，然尚有加註「主
      委也在一旁」，且依一般客觀認知，前後文句應係指責包
      含告訴人及主委在內之管委會成員未能對總幹事陳煒鑑積
      極催帳而言，並無影射告訴人與陳煒鑑有曖昧情事之意。
   4、綜上所述，告訴人所為指述情節，僅得證明被告曾於社區
      大樓佈告欄、電梯內張貼前揭信函，惟仍不足以認定被告
      係基於毀損告訴人聲譽之主觀犯意，而向公眾指摘或傳述
      足以毀損告訴人聲譽之事，被告辯稱其張貼前揭書函，不
      過係據理力爭，澄清查帳經過、原主委及包含告訴人在內
      之管委會遲延向陳煒鑑催款之責任等情事，要無誹謗告訴
      人之意，非無可採。詳析卷證資料內容，俱無從證明被告
      該當於刑法誹謗罪之構成要件，乃不得僅憑前揭告訴人等
      所為稱述內容，遽認被告確有公訴所指誹謗之犯行。此外
      ，復查無其他積極證據，足證被告有誹謗犯行，被告犯罪
      既屬不能證明，應為無罪之諭知。
   5、原審以不能證明被告此部分犯行，而諭知無罪判決，核無
      不當，檢察官循告訴人請求上訴略以：案外人陳煒鑑之侵
      佔犯行係始於94年8月間至94年10月止，被告如何能在94
      年4月至8月間，查知陳煒鑑之侵占弊案；又「拖太久了啦
      」與「拖太久」之語意，顯不相同，尤其是以黑函出之，
      原判決採認事實顯與吾人經驗法則有違云云，然案外人陳
      煒鑑侵佔犯行既為事實，且因而導致被告與告訴人間就管
      委會是否善盡職責產生齟齬，上訴指摘原審就案外人陳煒
      鑑之侵占時點論述錯誤，即難認有理由，而原審亦已說明
      前揭信函不足認定被告具於毀謗告訴人之犯意，是檢察官
      就毀謗罪部分上訴，為無理由，應予駁回。
據上論斷，依刑事訴訟法第369條第1項前段，第368條，第364條
，第299條第1項前段，刑法第309條第1項、第42條第3項，刑法
施行法第1條之1第1、2項，刑法第2條第1項但書，中華民國96年
罪犯減刑條例第2條第1項第3款、第7條第1項、第2項，判決如主
文。
本案經檢察官呂建昌到庭執行職務。
中　　華　　民　　國　　96　　年　　9 　　月　　28　　日
　　　　　　　　　刑事第七庭審判長法　官　黃麗生
　　　　　　　　　　　　　　　　  法　官　林勤純
　　　　　　　　　　　　　　　　  法　官　江國華
以上正本證明與原本無異。
不得上訴。
                                  書記官  陳玉嬋
中　　華　　民　　國　　96　　年　　10　　月　　2 　　日
附錄：本案論罪科刑法條全文
中華民國刑法第309條  （公然侮辱罪）
公然侮辱人者，處拘役或3百元以下罰金。
以強暴犯前項之罪者，處1年以下有期徒刑、拘役或5百元以下罰
金。
